【裁判字號】    93,訴,1633
【裁判日期】    950822
【裁判案由】    清償債務
【裁判全文】
臺灣板橋地方法院民事判決              93年度訴字第1633號
原      告  乙○○
訴訟代理人  孫世群律師
複代 理 人  甲○○
被      告  丙○○
訴訟代理人  蕭明哲律師
上列當事人間請求清償債務事件，於中華民國95年8月8日言詞辯
論終結，本院判決如下：
    主          文
原告之訴及假執行之聲請均駁回。
訴訟費用由原告負擔。
    事 實 及 理 由
壹、當事人之主張：
一、原告方面：
    聲明：被告應給付原告新臺幣（下同）1,096,100 元，及自
    支付命令繕本送達次日起至清償日止按年利率百分之五計算
    之利息。並陳明原告願供擔保以代釋明，請准宣告假執行。
    其陳述及所提出之證據如下：
(一)本件原告請求依據之原因事實：本件被告與原告於本件相關
    款項之關係共四筆（按時間發生順序），即：
  １、民國81年1月間向原告稱需要款項存入借用支票帳戶故向
      借款現金26萬元，有被告交付原告證一號支票及證三借據
      為證。
  ２、被告向原告借二張面額均為25萬之支票，一張為支票號碼
      CQ0000000 ，票期81年1 月16日，面額25萬元，一張為支
      票號碼CQ0000000 ，票期81年1 月16日，面額25萬元，但
      票期屆至，原告經銀行通知無款項存入，原告為避免跳票
      ，只好存入50萬元，該二張支票均係由被告背書轉讓於張
      李杏花，並由張李杏花兌現，有鈞院調來支票正反面影本
      可佐。
  ３、81年1 月27日前後，被告向原告稱需要款項存入借用支票
      帳戶，故向原告借款現金14萬8,100 元，有被告交付原告
      證二號支票為證。
  ４、被告向原告借面額18萬8,000 元，支票號碼CQ0000000 ，
      票期81年1 月30日之支票，但票期屆至，原告經銀行知無
      款項存入，原告為避免跳票，只好存入18萬8,000 元。該
      支票係由郁傑塑膠公司（負責人為被告）將該支票存入合
      作金庫永和分行郁傑塑膠公司帳戶。
  ５、以上合計即為1,096,100 元。以上亦可對照原證三號被告
      書立之借據，與其中載明「本人向林才添借四張世華銀行
      →票，於八十一年一月十六日到期，新台幣五十萬元。又
      於八十一年一月三十日到期，新台幣十八萬八千元。……
      」相符，特別說明者，該借據記載所謂四張支票，即上述
      三張CQ0000000 （面額25萬元）、CQ0000000 （面額25萬
      元）、CQ0000000 （面額18萬8,000 元）及另一張面額23
      萬7,580 元支票，該面額23萬7,580 元支票因存款不足並
      未兌現，故並未列入本件訴訟範圍。
(二)爭執事項：
  １、本件本件原告請求依據之原因事實欄第一、三筆兩造有無
      借款關係：原告主張有借款關係，有證三借據可稽。更有
      證一、二號支票。
  ２、本件本件原告請求依據之原因事實欄第二、四筆被告是否
      有向原告借用支票：原告主張有鈞院調來CQ0000000（面
      額25萬元）、CQ0000000 （面額25萬元）、CQ0000000（
      面額18萬8,000 元）三張支票正反影本可佐。被告僅空言
      主張該三張支票係原告用以支付貨款，並未提出任何交易
      資料，不足採信。
  ３、證三借據是否真正（被告係主張不記得是否其簽署，依民
      事訴訟法第280 條第2 項，應否視同自認，由鈞院斟酌情
      形認定）。
(三)原告請求權基礎：
  １、本件本件原告請求依據之原因事實欄第一、三筆：消費借
      貸關係，民法第474條、第478條。
  ２、本件本件原告請求依據之原因事實欄第二、四筆：消費借
      貸關係，民法第474 條、第478 條。（因原證三借據已將
      該二筆款項列為借款）、不當得利，民法第179 條。本項
      請鈞院擇一請求權判決即可。
(四)對他造主張所為反駁陳述：
  １、本件本件原告請求依據之原因事實欄第一、三筆兩造有無
      借款關係：如被告主張未向原告借款，則為何原告會持有
      原證一、二支票。被告又如何說明原證三號借據，足見被
      告所辯不足採信。
  ２、本件本件原告請求依據之原因事實欄第二、四筆：被告僅
      空言主張該三張支票係原告用以支付貨款，並未提出任何
      交易資料，被告又如何說明原證三號借據，被告所辯不足
      採信。
(五)證據：提出支票及退票理由單、借據、戶籍謄本、國泰世華
    商業銀行手續費收據證明聯、查詢申請資料明細、支票等影
    本為證據，並聲請向誠泰商業銀行西園分行調取張李杏花之
    開戶資料、將借據送鑑定，並聲請訊問證人丙○○（張李杏
    花部分捨棄）。
二、被告方面：
    聲明：請求駁回原告之訴及假執行之聲請；並陳明如受不利
    之判決，願供擔保請求免為假執行。
    其陳述及所提出之證據如下：
(一)按「當事人主張有利於己之事實者，就其事實有舉證之責任
    。」為民事訴訟法第277 條所明訂。本件原告主張兩造有金
    錢借貸關係存在或被告有所謂之詐欺行為，然為被告所否認
    ，原告自需就其發生所具備之特別要件即金錢之交付或被告
    之侵權行為負舉證責任。
(二)原告宣稱遭原告詐騙或借貸共計新台幣1,096,100 元，並舉
    出支票二紙與借據為證。然該借據之真正業經被告所否認。
    另該支票二紙者，按票據為無因證券及文義證券，票據上權
    利係依票載文義而發生，與其基礎之原因關係各自獨立，票
    據權利之行使，不以其原因關係存在為前提，且票據交付之
    原因甚多，或為贈與，或為買賣、或為確保當事人間以存在
    之法律關係、或為消滅已存在之法律關係，非僅限於金錢借
    貸一端而已，故除別有證據外，僅為本票、支票之簽發、授
    受或轉讓，自不足以證明其原因事實（最高法院89年度台上
    字1082號、90年度台上字第8 號判決參照）。本件原告主張
    被告於80、81年間或借貸或詐欺係爭款項，被告否認之。實
    則原告所持有之支票係原告於80年間所經營之旭添塑業有限
    公司，與被告所經營之郁傑塑膠有限公司之往來貨款，早罹
    於時效。且觀諸原告起訴狀所主張之事實，不論借款之時間
    、金額、過程皆違反經驗法則而與事理不符，其主張自無可
    採。
貳、本院依聲請向誠泰商業銀行西園分行調取張李杏花之帳戶資
    料、向合作金庫銀行永和分行調取郁傑塑膠有限公司開戶印
    鑑卡，並囑託法務部調查局鑑定筆跡。
參、得心證之理由：
一、按「當事人主張有利於己之事實者，就其事實有舉證之責任
    ，但法律別有規定或依其情形顯失公平者，不在此限。」，
    民事訴訟法第277 條定有明文。本件原告主張被告前於81
    年1 月間向原告借款現金26萬元，並提出被告交付原告之證
    一號支票及證三借據為證據、被告又向原告借用2 張票面
    金額均為25萬之支票，因被告未按期將備付款項存入銀行，
    原告為避免支票退票而自行將款項存入帳戶內備供執票人提
    示兌現，該2 紙支票已經由第三人張李杏花提示兌現，並提
    出支票號碼CQ0000000 、票載發票日為81年1 月16日、票面
    金額25萬元，及支票號碼CQ0000000 ，票載發票日81年1 月
    16 日 ，票面金額25萬元之支票共2 紙為證據、被告又於
    81年1 月27日前後，向原告借款現金14萬8,100 元，並提出
    原告證二號支票為證據、被告又向原告借用票面金額188,
    000 元之支票1 紙，屆期亦由原告自行將款項存入帳戶內供
    執票人提示兌現，該支票係由郁傑塑膠公司（負責人為被告
    ）將該支票存入合作金庫永和分行郁傑塑膠公司帳戶提示兌
    現，並提出支票號碼CQ0000000 ，票載發票日81年1 月30日
    之支票1 紙為證據，以上合計金額為1,096,100 元等節，為
    被告所否認，並抗辯稱原告所持有之支票係原告於80年間所
    經營之旭添塑業有限公司，與被告所經營之郁傑塑膠有限公
    司之往來貨款，早已罹於時效，且原告主張之借款時間、金
    額、過程皆違反經驗法則而與事理不符等語，則原告主張之
    事實，既為被告所否認，則依前揭法條規定，自應由原告負
    舉證責任，合先敘明。
二、原告就其所主張之上述事實，固提出署名丙○○於81年3月1
    日簽名之借據影本1 紙及支票及退票理由單等為證據，惟俱
    為被告所否認，爰分別就原告所提出之證據審酌如下：
(一)原告主張被告前於81年1 月間向原告借款現金26萬元，並提
    出被告交付原告之證一號支票及證三借據為證據，但為被告
    所否認。經查：
  １、前述原告所提出之署名為丙○○所出具之借據影本（附本
      院93年度促字第37587 號支付命令聲請卷宗），其內容雖
      記載丙○○向林才添借貸之事實，然被告否認該原告所提
      出之上述借據為其所簽署，而關於此一證據，因考慮時間
      久遠，如以現在之被告簽名式樣作為鑑定之樣本，恐有失
      真之虞，故經本院向合作金庫銀行永和分行借取原告所主
      張之借款時間相近之被告經營前所經營之郁傑塑膠有限公
      司在該銀行開戶時所留存之印鑑卡原本，連同前述原告所
      提出之借據，送往法務部調查局囑託鑑定，惟據法務部調
      查局函復本院稱：「本案由於提供參對之丙○○簽名筆跡
      字樣過少，故以現有資料尚不足以認定……。」等語，此
      有法務部調查局95年4 月14日調科貳字第09500170330 號
      函在卷可參（見本院卷(二)第17頁），此外，又查無其他證
      據足資證明上述原告所提出之借據為真正，而原告復未能
      就此一有利於己之事實另行舉證證明之，則自難認定原告
      所提出之前述借據為真正，故無從依據該借據為對原告有
      利之認定。
  ２、原告又另提出由被告所經營之郁傑塑膠有限公司為發票人
      ，以臺灣省合作金庫永和支庫（改組後即前述合作金庫銀
      行永和分行）為付款人、票載發票日81年2 月14日、票面
      金額26萬元，支票號碼EC0000000 號之支票影本為證據，
      主張被告前向原告借款26萬元之事實，然被告雖不否認該
      支票之真正，惟否認係因向原告借款而交付該紙支票。經
      查，上述支票經由世華商業銀行板橋分行提示請求付款，
      於81年2 月14日因付款帳戶為拒絕往來戶而退票，此有該
      支票及退票理由單影本在卷可參（見本院上揭支付命令卷
      ），然該支票雖因退票而未能兌現，發票人郁傑塑膠有限
      公司因而對執票人負有票據債務，然交付票據之原因各殊
      ，並非僅有借款一端，故原告主張之借貸事實，既為被告
      所否認，原告自應就此一有利於己之事實負舉證之責，惟
      原告除提出上述支票及退票理由單影本為證據外，別無其
      他證據足以證明其此部分主張為真實，則原告此部分之主
      張，自亦難認為真實。
(二)原告又主張被告前又向原告借用2 張票面金額均為25萬之支
    票，因被告未按期將備付款項存入銀行，原告為避免支票退
    票而自行將款項存入帳戶內備供執票人提示兌現，該2 紙支
    票已經由第三人張李杏花提示兌現，並提出支票號碼CQ0000
    000 號、票載發票日為81年1 月16日、票面金額25萬元，及
    支票號碼CQ0000000 ，票載發票日81年1 月16日，票面金額
    25萬元之支票影本共2 紙為證據（見本院卷(一)第45頁），關
    於此部分共計50萬元部分，被告固不否認其收受此2 紙支票
    ，且轉讓與第三人張李杏花向付款人世華聯合商業銀行板橋
    分行提示兌現之事實，惟否認該2 紙支票係向原告借款所得
    （見本院94年9 月15日言詞辯論筆錄，卷(一)第80頁以下），
    而如同上述，原告並未就其交付上述2 紙支票之原因事實舉
    證證明，其主張之借貸事實既經被告否認，則應由原告就此
    一有利於己之事實負舉證之責任，原告仍未就此一事實舉證
    證明，則其此部分主張，亦難認為真實。
(三)原告又主張被告又於81年1 月27日前後，向原告借款現金14
    8,100 元，並提出支票號碼EC506178、EC506181號（付款人
    均為臺灣省合作金庫永和支庫，發票人均為郁傑塑膠有限公
    司，票載發票日均為81年3月3日，票面金額分別為106,200
    元、41,900元，均於81年3月3日因付款帳戶為拒絕往來戶退
    票）及退票理由單影本為證據（見本院前述支付命令卷），
    然此亦為被告所否認，如同上述，原告仍應就其主張此2 紙
    支票之交付原因負舉證之責任，且應就雙方間借貸關係存在
    之事實舉證證明，惟上述原告之主張既經被告否認，而原告
    又不能證明其此部分主張為真正，則其此部分主張自難認為
    真實。
(四)原告又主張被告又向原告借用票面金額188, 000元之支票1
    紙，屆期亦由原告自行將款項存入帳戶內供執票人提示兌現
    ，該支票係由被告經營之郁傑塑膠有限公司將該支票存入合
    作金庫永和分行郁傑塑膠公司帳戶提示兌現，並提出支票號
    碼CQ0000000 ，票載發票日81年1 月30日之支票1 紙為證據
    （見本院卷(一)第46頁），但此部分亦為被告所否認，則此部
    分如同上述，原告仍應就其主張此2 紙支票之交付原因負舉
    證之責任，且應就雙方間借貸關係存在之事實舉證證明，惟
    上述原告之主張既經被告否認，而原告又不能證明其此部分
    主張為真正，則其此部分主張自難認為真實。
三、綜上所述，原告就其主張其與被告間有消費借貸關係之事實
    ，雖提出借據、支票及退票理由單等影本為證據，惟關於原
    告所提出之上述借據部分，原告並未能證明其為真正，自無
    從作為認定其主張與被告間有消費借貸關係存在之依據，又
    原告所提出之上述支票及退票理由單，其真正固均為被告所
    不爭執，然原告並未就其與被告間有消費借貸關係存在之事
    實舉證以為積極之證明，單憑支票之簽發此一事實，並不足
    以認定其間有消費借貸關係存在之事實，從而，原告既然不
    能證明兩造間有消費借貸法律關係存在，且被告迄今尚未清
    償之事實，則其請求被告返還上述借貸款項及自支付命令送
    達被告翌日起至清償日止按法定利率計算之遲延利息，即屬
    無理由，應予駁回。原告假執行之聲請，因訴之駁回而失所
    附麗，應併予駁回。
肆、本件事證已臻明確，兩造其餘主張及攻擊防禦方法與證據，
    經本院斟酌後，與本件判決結果已不生影響，故不一一論列
    ，附此敘明。
伍、結論：原告之訴為無理由，依民事訴訟法第78條，判決如主
    文。
中    華    民    國    95    年    8     月    22    日
            民事第一庭  法  官  許  瑞  東
以上正本證明與原本無異
如對本判決上訴，須於判決送達後20日內向本院提出上訴狀
中    華    民    國    95    年    8     月    22    日
                        書記官  賴  玉  芬


司法院資訊處製作；財團法人民間司法改革基金會備份。
